ACORDAO-COMPLETO-2349171

ACÓRDÃO 2973/2019 ATA 13/2019 - SEGUNDA CÂMARA

VISTOS, relatados e discutidos estes autos, em fase de recurso de reconsideração interposto por Alfredo Gomes Neto contra o Acórdão 3068/2015-TCU-Segunda Câmara.
ACORDAM os ministros do Tribunal de Contas da União, reunidos em sessão da 2ª Câmara, ante as razões expostas pela relatora, e com fundamento nos artigos 32, inciso I, e 33 da Lei 8.443/1992, em:
9.1. conhecer do recurso de reconsideração e dar-lhe provimento para reformar o Acórdão 3068/2015-TCU-Segunda Câmara, dando aos seus subitens 9.2 e 9.4 as seguintes redações:
"9.2. com fundamento nos arts. 1º, inciso I, e 16, inciso III, alínea c, da Lei 8.443/1992, julgar irregulares as contas dos Srs. Luiz Carlos Peixoto da Cruz e da empresa Unitec - Unidade Técnica em Construções Ltda.;"
"9.4. aplicar aos responsáveis abaixo a multa prevista nos artigos 19, caput, e 57 da Lei 8.443/1992, nos valores a seguir indicados, fixando-lhes o prazo de 15 (quinze) dias, a contar da notificação, para que comprovem, perante o Tribunal (artigo 214, inciso III, alínea a, do Regimento Interno) , o recolhimento da dívida ao Tesouro Nacional, atualizada monetariamente desde a data do presente Acórdão até a do efetivo recolhimento, se for paga após o vencimento, na forma da legislação em vigor:
	Responsável
	Valor (R$) 

	Luiz Carlos Peixoto da Cruz
	70.000,00

	Unitec - Unidade Técnica em Construções Ltda.
	70.000,00

9.2. retificar materialmente o Acórdão 3068/2015-TCU-Segunda Câmara, para dar ao subitem 9.3 a seguinte redação: "9.3. condenar o Sr. Luiz Carlos Peixoto da Cruz";
9.3. retificar materialmente o Acórdão 3068/2015-TCU-Segunda Câmara, para numerar o segundo subitem "9.3.1" como "9.3.2", dando-lhe, ainda, a redação especificada a seguir:
"9.3.2. em solidariedade com a empresa Unitec - Unidade Técnica em Construções Ltda., ao pagamento das quantias a seguir especificadas, com a fixação do prazo de quinze dias, a contar das notificações, para comprovarem, perante o Tribunal (art. 214, inciso III, alínea a, do Regimento Interno) , o recolhimento das dívidas aos cofres do Tesouro Nacional, atualizadas monetariamente e acrescidas dos juros de mora, calculados a partir das datas discriminadas, até a data dos recolhimentos, na forma prevista na legislação em vigor:
	Data
	Valor (R$) 

	27/3/2003
	1.626,74

	16/2/2004
	24.326,90

	1º/4/2004
	19.197,48

	9/8/2005
	6.400,00

	30/8/2005
	640,00

	6/9/2005
	16.961,78

	19/9/2005
	2.516,76

	21/9/2005
	188,00

	4/10/2005
	640,00

	29/10/2009
	321.954,95

9.4. dar ciência da presente decisão ao recorrente e ao Tribunal Regional Eleitoral da Paraíba - TRE/PB.

Recurso de reconsideração interposto contra acórdão que julgou as contas irregulares, condenando ao pagamento de débito e multa em razão de falhas construtivas no Fórum Eleitoral de Campina Grande/PB e no Núcleo de Apoio Técnico às Urnas Eletrônicas - NATU II.

Segunda Câmara

Tribunal Regional Eleitoral da Paraíba.

3. Recorrente: Alfredo Gomes Neto (CPF XXX.002.534-XX).
3.1. Responsáveis: Alfredo Gomes Neto (CPF XXX.002.534-XX), Anésio Lira da Cunha Moreno (CPF XXX.378.604-XX), Felipe Queiroga Gadelha (CPF XXX.205.144-XX), Humberto Correia Rodrigues de Ataíde (CPF XXX.317.834-XX), Luís Carlos Peixoto da Cruz (CPF XXX.620.457-XX), Luiz Carlos Peixoto (CPF XXX.624.984-XX), Máximo Henrique Fortinho de Miranda Sá Júnior (CPF XXX.317.783-XX), Unitec - Unidade Técnica em Construções Ltda. (CNPJ 23.587.173/0001-53), Walter Sérgio Cunha Madruga (CPF XXX.575.884-XX) e Wellython Bezerra Sá (CPF XXX.722.733-XX).
3.2. Interessados: Tribunal Regional Eleitoral da Paraíba (CNPJ 00.509.018/0013-57) e Unitec - Unidade Técnica em Construções Ltda. (CNPJ 23.587.173/0001-53).

13.1. Ministros presentes: Augusto Nardes (na Presidência), Aroldo Cedraz, Raimundo Carreiro e Ana Arraes (Relatora).
13.2. Ministros-Substitutos presentes: Marcos Bemquerer Costa e André Luís de Carvalho.

ACORDAO-COMPLETO-2540359

Acórdão de Relação 5303/2022 - Segunda Câmara

Acórdão de Relação

ACORDAO-COMPLETO-2421300

Acórdão 128/2021 - Plenário

LUIZ CARLOS PEIXOTO E OUTROS

ANA ARRAES

ministro-substituto Marcos Bemquerer Costa.

Trata-se de recurso de reconsideração em tomada de contas especial (peças 183 e 184)  interposto por Alfredo Gomes Neto em face do Acórdão 3068/2015-TCU-Segunda Câmara, que julgou as suas contas irregulares, o condenando ao pagamento do débito decorrente de falhas construtivas no Fórum Eleitoral de Campina Grande/PB e no Núcleo de Apoio Técnico às Urnas Eletrônicas - NATU II, solidariamente com Luiz Carlos Peixoto e com a empresa Unitec - Unidade Técnica Construções Ltda. No decisum, foi-lhe aplicada, ainda, multa proporcional ao dano ao erário, no valor de R$ 50.000,00.
2.	Preliminarmente, o recorrente sustenta a tempestividade do recurso.
3.	Sustenta, ainda, o cerceamento de defesa por ocasião da instauração da tomada de contas e das perícias realizadas no prédio do Fórum Eleitoral e NATU II de Campina Grande. 
4.	Argumenta, nesse sentido, que o processo se desenvolveu de forma atropelada, sem rito próprio, com a juntada de documentos e perícias e, finalmente, com a juntada de processo de inquérito administrativo disciplinar que teria sido feito exclusivamente para justificar disputa entre desembargadores da corte eleitoral.
5.	Ademais, a obra teria sido inaugurada em janeiro/2013, e a minuciosa vistoria só teria sido feita 5 anos mais tarde, entre os dias 22/2/2008 e 25/3/2008. 
6.	No mérito, alega que, enquanto permaneceu na obra, nenhum serviço fora da planilha e fora do valor previsto foi pago causando prejuízos ao TRE/PB e que procede a afirmação feita pela Comissão do PAD de que foram autorizados a realização e o pagamento de serviços não previstos no projeto.
7.	Afirma que, a partir da quarta medição, não mais se encontrava fiscalizando a execução da obra, embora somente tenha sido devolvido à sua repartição de origem em fevereiro de 2003. A quarta medição teria sido atestada pelo engenheiro Felipe Queiroga Gadelha.
8.	Aponta que a Comissão de Vistoria para fins de recebimento das obras, de 12 a 14/5/2003, concluiu que os serviços efetivamente executados apresentavam aceitável padrão de qualidade, estando em condições de ser recebido provisoriamente pelo Tribunal, pois as pendências assinaladas pela comissão não comprometiam o funcionamento para o qual estaria destinado.
9.	Uma comissão de vistoria instituída 5 anos após a entrega das obras teria concluído haver diversos problemas relacionados à falta de manutenção: problemas na coberta 246, paredes e parapeitos com rachaduras, pisos quebrados causando infiltrações, problemas de lajes ou lajotas quebradas nas calçadas externas do prédio, instalações hidrossanitárias com torneiras vazando, entre outros. 
10.	Estes problemas, alega, não são de responsabilidade de quem não ficou até o final da obra e nem viu sua conclusão. Ademais, os valores referentes aos consertos destes serviços teriam sido incluídos em um único valor, juntamente com o conserto do pilar 32 e muitos outros, sem fazer divisão de responsabilidades, computando-se tudo, para que as pessoas que passaram pela obra sejam responsáveis pelos pagamentos.
11.	De início, teriam sido gastos R$ 70.870,92 com o conserto necessário nas obras, e, posteriormente, após mais de cinco anos de uso e pela falta de manutenção, os seguintes valores: R$ 130.983,94, referentes ao reforço das fundações; e R$ 190.971,01, atinentes à recuperação, reforma e melhoria do Fórum Eleitoral e NATU, totalizando R$ 321.954,95. 
12.	Neste contexto, argumenta que seria necessário fazer uma separação minuciosa do que é defeito de construção, serviços necessários, daquilo que não é necessário (como reforço de fundações, troca de telhas quebradas, retirada de entulhos e lixos das calhas, substituição e reparos das mantas asfálticas desgastadas pelo tempo, entre outros) . Tudo isso para que não se imputem valores a quem não deve e não é responsável pela falta de ação do TRE/PB com relação a seus bens.
13.	O recorrente destaca, ainda, a não utilização dos valores previstos no seguro-garantia, no valor de 10% do contrato, que deveria ser usado para ressarcir o erário por possíveis danos causados pela empresa construtora, por ocasião da execução, ou não, dos serviços contratados.
14.	Alega que, após ter sido designado como servidor requisitado, constatou não ter condições de fazer a fiscalização como exige a lei, isso porque ia ao local das obras a cada duas semanas ou semanalmente em uma única viagem, em que saía de João Pessoa, duas horas depois estava em Campina Grande, de lá viajava para a cidade de Teixeira e, com mais uma hora, estava em Patos. 
15.	Conclui que o TRE/PB não tinha e não tem estrutura para a realização de fiscalização das obras.  Estas situações teriam sido lançadas por escrito no diário de obra. Cita, a propósito, o Acórdão 839/2011-TCU-Plenário, segundo o qual estaria pacificado o entendimento da Corte no sentido de que gestores e fiscais de contratos, quando submetidos a condições desfavoráveis, não devem ser penalizados.
16.	Quanto ao afundamento do pilar 32, que gerou prejuízo de R$ 70.870,92, alega que o referido pilar teve a sua escavação feita nos dias 28 e 29 de outubro de 2002 e o responsável só compareceu e chegou à obra após o dia 30 de outubro de 2002, conforme evidenciariam as cópias das diárias pagas para a viagem.
17.	No pedido, requer sejam julgadas improcedentes todas as imputações e acusações contra o recorrente.
18.	Conheci do recurso de reconsideração e suspendi os efeitos dos subitens 9.2, 9.3.1, 9.4 e 9.5 do Acórdão 3068/2015-TCU-Segunda Câmara em relação ao recorrente e aos responsáveis solidários (peça 192) .
19.	A Secretaria de Recursos opinou pelo provimento parcial do recurso. Propôs reformar o citado acórdão, abstendo-se de julgar as contas do responsável irregulares e o excluindo da condenação de pagamento da multa proporcional ao erário e do débito em solidariedade com Luiz Carlos Peixoto e com a empresa Unitec - Unidade Técnica em Construções Ltda. (peças 203 e 204) . 
20.	A unidade técnica acolheu as alegações de precariedade de condições para fiscalização da obra e de que os problemas ocasionados pelo tempo e pela falta de manutenção do edifício público não podem ser imputados ao responsável (peça 203) .
21.	O Ministério Público junto ao Tribunal se manifesta de acordo com a proposta alvitrada pela unidade técnica (peça 205) .
	É o Relatório.

Carmen Rachel Dantas Mayer (OAB/PB 8.432) e outros representando Luiz Carlos Peixoto; Francisco de Assis Almeida e Silva (OAB/PB 9.276) e outros representando Anésio Lira da Cunha Moreno.

Procurador Marinus Eduardo De Vries Marsico.

Recurso de Reconsideração. Tomada de Contas Especial. Obras de construção do Fórum Eleitoral de Campina Grande/PB e do Núcleo de Apoio Técnico às Urnas Eletrônicas - NATU II. Acórdão recorrido, que condenou o responsável ao ressarcimento dE débito e ao pagamento de multa proporcional. Conhecimento. Pressupostos objetivos para a responsabilização FINANCEIRA não configurados devidamente. As condições materiais de exercício da função pública devem ser consideradas na análise da culpabilidade do gestor. Lei 13.655/2018. Provimento. Retificação do Acórdão Recorrido.

TOMADA DE CONTAS ESPECIAL (TCE)

Secretaria de Recursos (Serur).

Cuidam os autos de recurso de reconsideração em tomada de contas especial interposto por Alfredo Gomes Neto em face do Acórdão 3068/2015-TCU-Segunda Câmara, que julgou as suas contas irregulares, o condenando ao pagamento do débito e ao pagamento de multa proporcional ao dano ao erário. 
2.	Preliminarmente, conheço do apelo, eis que presentes os requisitos de admissibilidade. O recurso foi interposto tempestivamente, pela primeira vez, por parte legítima e com interesse recursal. Ademais, o recurso de reconsideração é o meio adequado e cabível para impugnar decisões em processos de contas, nos termos do art. 32, I, c/c o art. 33 da Lei 8.443/1992.
I
3.	A questão principal submetida à apreciação desta Corte se refere à responsabilidade de Alfredo Gomes Neto, servidor requisitado do TRE/PB, fiscal e gestor do Contrato 34/2002, em razão de problemas construtivos na construção do Fórum Eleitoral e do Núcleo de Apoio Técnico às Urnas Eletrônicas (NATU-II) de Campina Grande/PB.
4.	Inicialmente faço um histórico da imputação de responsabilidade ao recorrente.
5.	Em junho de 2008, a Comissão de TCE concluiu o relatório final, no qual, para as obras em Campina Grande/PB, foram apontadas as seguintes falhas: irregularidade no acabamento; execução inadequada e/ou em desacordo com o projeto e serviços não executados completamente; problemas na coberta; afundamento de uma coluna na sala de atendimento e ausência de sondagem do subsolo conforme determinado no projeto; e execução de serviços em quantitativo inferior ao contratado. Em relação à responsabilização dos servidores, o relatório da comissão não foi conclusivo (Instrução de peça 42, p. 4) .
6.	Em maio de 2010, referida comissão emitiu o Adendo II ao Relatório Final (peça 7, p. 40-55) , no qual foi discriminado o débito em relação ao Fórum de Campina Grande/PB:
serviços eventualmente pagos, e não executados: R$ 1.626,74;
serviços executados às expensas do órgão para sanar os problemas deixados pela construtora, de acordo com as conclusões do relatório de auditoria determinado pela Presidência do TRE/PB: R$ 70.870,92;
serviços necessários para sanar os problemas ainda existentes, decorrentes dos defeitos provocados pela construtora, devidamente justificados e orçados: R$ 321.954,95.
7.	No referido adendo, foi imputada a responsabilidade à empresa construtora, a Luiz Carlos Peixoto (gestor do contrato entre 19/9/2002 a 22/10/2002) e a Alfredo Gomes Neto (gestor do contrato e fiscal das obras, conforme Portaria 584/2002-STRE, de 23/10/2002) . Acerca do ora recorrente, a comissão assim se manifestou (peça 7, p. 51) :
"GESTOR DO CONTRATO: Alfredo Gomes Neto, servidor requisitado, Auditor Fiscal, matrícula n° 147934-2, lotado na Secretaria da Receita do Estado da Paraíba, designado gestor do contrato e fiscal das obras de construção do Fórum e NATU II de Campina Grande-PB, através da portaria n° 584/2002-STRE, de 23/10/02. A Comissão processante imputou ao indiciado ofensa às Leis n° 8.666/93, arts 60, 66 e 67 e a 8.112/90, arts. 116, I e III, 117, XV, 132, X e XIII, indicando a suspensão de 60 (sessenta) dias, com fulcro na Lei n° 8.112/90, art. 127, II. Ainda, por simetria, enquadrou-o nos dispositivos do Estatuto dos Servidores Civis do Estado da Paraíba, art. 106, I, 107,11e XVII, 110 e 111."
8.	Na manifestação do Chefe da Seção de Auditoria do TRE/PB, de 6 de junho de 2010, observo que a imputação ao responsável foi feita de forma semelhante (peça 8, p. 7) :
"Outro servidor em relação ao qual restou reconhecida a responsabilidade pela má gestão do contrato n° 34/2002 (Fórum Eleitoral e NATU de Campina Grande) , foi o senhor ALFREDO GOMES NETO, requisitado da Secretaria da Receita do Estado da Paraíba, auditor fiscal, matrícula n° 147934-2. 
É que o senhor Alfredo Gomes Neto, tendo sido designado pela Portaria n° 584/2002-STRE para exercer o encargo de gestor/fiscal da obra de construção do Fórum Eleitoral e NATU de Campina Grande, teve sua responsabilidade por infração aos artigos 116, 111 e 127, 11 da Lei n° 8.112/90 reconhecida pela Comissão do PAD (fl. 55 do Anexo 11) , porém, considerando que à época da decisão do presidente desta Corte o aludido servidor já não mais prestava serviços a este Regional, a sanção não foi efetivamente aplicada."
9.	No âmbito deste Tribunal, na Instrução de 2/3/2012, sua conduta foi assim descrita na matriz de responsabilização (peça 42, p. 18) :
" (...) como fiscal e gestor do contrato TRE/PB 34/2002 (construção do Fórum Eleitoral e do Núcleo de Apoio Técnico às Urnas Eletrônicas de Campina Grande) , atestou a execução de serviços não realizados ou realizados fora das especificações do projeto básico, quando deveria ter atuado de forma a garantir a execução correta da obra. Essa conduta deu causa ao pagamento de serviços não executados, mal executados ou executados em desconformidade com o projetado, causando, em virtude, dano ao erário."
10.	Segundo a instrução, o responsável teria violado os arts. 62 e 63 da Lei 4.320/64 e os arts. 66 e 67 da Lei 8.666/93. As evidências citadas na matriz de responsabilização são as seguintes (peça 42, p. 26) :
"- Memorando que menciona a Portaria 584/2002, que designou o responsável como fiscal e gestor do contrato (fl. 14, peça 3) ; 
- Relatório da Comissão de TCE que menciona a participação do responsável referente às notas fiscais 4239* e 4417 e medições 1* e 4 (fls. 49/53, peça 3) ; 
- Boletim de medição 4 com assinatura do responsável (fl. 99 do arquivo "prot_2856_2002_vol3.pdf" da peça 19 - item não digitalizável) ."
11.	No corpo da referida instrução são ainda apontadas as seguintes condutas do responsável: permitiu alterações na execução da obra sem aditivo contratual (autorizou verbalmente a construção de um telhado provisório) ; se omitiu no tocante aos atestos que se encontravam sobre sua responsabilidade; não exigiu a realização da sondagem de terreno pela contratada, mesmo se tratando de obrigação contratual; não exigiu a remoção de tubulações de água sobre todo o terreno pela mera suposição de que estas estariam desativadas mediante informação colhida verbalmente na concessionária estadual; se omitiu no tocante à alteração do projeto arquitetônico; não atuou com zelo e dedicação necessários à frente do Contrato 30/2002, em desacordo ao estabelecido nos arts. 60, 66 e 67 da Lei 8.666/93. Cumpre observar, entretanto, que essa descrição não foi a considerada na citação do responsável (peça 50) .
12.	Na instrução de mérito, observa-se que as alegações de defesa não foram acolhidas, em síntese, por não tê-las feito acompanhar da documentação comprobatória suficiente para excluir a sua responsabilidade, tais como o diário de obra, comunicado da Cagepa ou qualquer outro expediente, formalizando as dificuldades e irregularidades encontradas, bem como a correção dos vícios, deficiências e omissões porventura encontrados (peça 134) . 
13.	As mesmas considerações se aplicam ao acúmulo de funções, alegado pelo responsável. Em que pese ter exercido a fiscalização em várias obras simultaneamente, não constaria da documentação por ele acostada qualquer formalização junto aos seus superiores acerca da impossibilidade de fiscalizá-las. Ademais, não se demonstrou que Alfredo Gomes assinou apenas a 1ª Medição e que a assinatura da 4ª Medição não seria sua (peça 134) . 
14.	Por fim, no voto condutor da decisão recorrida (Acórdão 3068/2015-TCU-Segunda Câmara) , o ministro-relator assim se manifestou acerca da responsabilidade do recorrente (peça 133) :
"26. No que tange ao Fórum de Campina Grande, o Sr. Luiz Carlos Peixoto da Cruz deve responder solidariamente com o Sr. Alfredo Gomes Neto e a empresa Unitec - Unidade Técnica em Construções Ltda. pelo débito decorrente de alterações construtivas praticadas pela contratada, bem como por serviços não executados.
 (...) 
28. Também o Sr. Alfredo Gomes Neto não foi capaz de apresentar alegações de defesa que justificassem a sua conduta de ter atestado a realização de serviços em desconformidade com o Projeto Básico, ou não realizados."
II
15.	Destaco, ainda, que o recorrente, Alfredo Gomes Neto, é Auditor Fiscal da Receita da Paraíba e servidor requisitado pelo TRE/PB.  Segundo a Portaria 584/2002, de 23/10/2002, foi designado fiscal e gestor do contrato das obras do Fórum e NATU de Campina Grande. No final de dezembro de 2002, alega ter se desligado, de fato, da fiscalização dessas obras, embora a formalização só teria ocorrido com a Portaria 118/2003, de 13/2/2003.
16.	O período de atuação do servidor na fiscalização abrange, portanto, do final de outubro ao final de dezembro de 2002, conforme evidenciam as ordens bancárias relativas às diárias concedidas (peça 183, p. 101-102) . Ademais, observo que no Memo 267/2002 - Seplan, de 26/12/2002, atuava como gestor do contrato Luiz Carlos Peixoto, e não o recorrente (peça 19 - item não digitalizável) . 
III
17.	A partir desses elementos, observo que não restaram corretamente caracterizados nos autos os pressupostos objetivos para a responsabilização do recorrente, a saber: conduta, dano ao erário e nexo de causalidade.
18.	A conduta do responsável é descrita de forma genérica na citação e no acórdão recorrido. Segundo a citação, o recorrente teria atestado a execução de serviços não realizados ou os executou fora das especificações do projeto básico, quando deveria ter atuado de forma a garantir a execução correta da obra.
19.	Por sua vez, o recorrente alega que nenhum serviço fora da planilha e fora do valor previsto foi pago causando prejuízos ao TRE/PB.
20.	Ora, compulsando os autos, é difícil identificar quais os serviços atestados pelo recorrente não foram realizados e quais os serviços atestados pelo recorrente estavam fora das especificações do projeto básico. 
21.	Conforme consta do Relatório Final da Comissão de TCE (peça 3, p. 49-53) , Alfredo Gomes Neto teria atestado a primeira medição, referente à Nota Fiscal 4.239, no valor de R$ 96.571,90, e assinado o 4º Boletim de Medição, atinente à NF 4.417, no valor de R$ 52.311,92. 
22.	No tocante à 1ª Medição, observo que esta diz respeito ao período de 22/8/2002 a 21/10/2002, quando o responsável ainda não era fiscal do contrato. Quanto à 4ª Medição, observo que diz respeito ao período de 23/12/2002 a 31/01/2003, período em que o responsável tinha se desligado, de fato, da fiscalização. Em outra oportunidade, o responsável alegou não ser sua a assinatura na 4ª Medição e haver atestado apenas parcialmente a 1ª Medição. 
23.	Na 2ª Medição, no período de 22/10 a 21/11/2002, não há assinatura do responsável. A 3ª Medição não foi encontrada, conforme menciona o Relatório Final da Comissão de TCE; ambas se referem ao período de atuação do recorrente como fiscal e gestor.
24.	Estas incoerências não ficaram devidamente esclarecidas na instrução que determinou a citação, bem como no acórdão recorrido.
25.	No tocante ao débito, observo que os itens da planilha em anexo à instrução de 2/3/2012 (que propôs a citação dos responsáveis) se referem a obras de recuperação, pintura, reforço das fundações ou reforma da edificação. Dizem respeito a despesas realizadas a partir de 2004, sem correspondência com as medições realizadas. A propósito, a obra, segundo alega o responsável, teria sido recebida definitivamente em maio/2003.
26.	Portanto, considero procedente sua alegação de que seria necessário fazer uma separação minuciosa do que é defeito de construção daquilo que não o é. Na mesma linha, assiste razão à unidade técnica ao afirmar que os problemas relacionados à falta de conservação e manutenção do edifício público detectados pela comissão de vistoria cinco anos após a entrega da obra não são de responsabilidade dos fiscais. 
27.	Por fim, não restou devidamente caracterizado o nexo de causalidade entre a conduta do Sr. Alfredo Gomes Neto e o débito apurado. 
28.	Para tal, seria necessário identificar, especificadamente, dos serviços atestados pelo responsável ou executados fora das especificações em razão de sua determinação aqueles que geraram débito e quantificar o montante correspondente ao dano que o responsável teria dado causa; não identifico isso nos autos.
29.	Uma questão que não ficou clara, por exemplo, é a causa do afundamento do pilar 32. Teria ocorrido por defeitos na concretagem do pilar ou por problemas nas fundações, que foram construídas antes de o recorrente assumir a função de fiscal?  A resposta a essa pergunta é fundamental para delimitar a responsabilidade dos envolvidos. 
30.	Esses argumentos evidenciam que não houve, quando da imputação, a adequada definição destes elementos objetivos necessários à condenação em débito no âmbito desta Corte de Contas.
IV
31.	No tocante aos pressupostos subjetivos de responsabilização, entendo que há elementos mitigadores da culpa do recorrente.
32.	De fato, as condições materiais de exercício da função pública devem ser consideradas na avaliação da culpabilidade do gestor e, por conseguinte, na dosimetria das sanções eventualmente aplicadas.
33.	Em Portugal, por exemplo, a Lei de Organização e Processo do Tribunal de Contas - LOPTC expressamente considera os meios materiais e humanos existentes no serviço como parâmetro para aferição do pressuposto subjetivo da responsabilidade. Por elucidativo, transcrevo o art. 64° da referida Lei:
"Artigo 64.º
Avaliação da culpa
1 - O Tribunal de Contas avalia o grau de culpa de harmonia com as circunstâncias do caso, tendo em consideração as competências do cargo ou a índole das principais funções de cada responsável, o volume e fundos movimentados, o montante material da lesão dos dinheiros ou valores públicos, o grau de acatamento de eventuais recomendações do Tribunal e os meios humanos e materiais existentes no serviço, organismo ou entidade sujeitos à sua jurisdição" (grifo nosso) 
34.	Observo também que, até pouco tempo, a legislação brasileira era omissa a respeito dos parâmetros que devem ser considerados na mensuração da gravidade da conduta inquinada. Com o advento da Lei 13.655/2018, foram incluídas na Lei de Introdução às Normas do Direito Brasileiro - LINDB disposições sobre segurança jurídica e eficiência na criação e aplicação do direito público. 
35.	Passou-se a exigir dolo ou erro grosseiro para a responsabilização pessoal do agente público nas esferas administrativa, controladora e judicial (art. 28) . Ademais, na interpretação das normas de gestão pública, deverão ser considerados "os obstáculos e as dificuldades reais do gestor e as exigências das políticas públicas a seu cargo" (art. 22, caput) .
36.	Nesse contexto, verifico a existência de indícios de que as condições de fiscalização da obra eram, de fato, precárias, conforme alegou o recorrente em várias oportunidades. 
37.	Em primeiro lugar, as ordens bancárias de concessão de diárias evidenciam que o responsável se dirigia semanalmente de João Pessoa para fiscalizar obras nos municípios de Campina Grande, Patos e Teixeira, executadas concomitantemente pelo TRE/PB. Obviamente, esse fato não permite que o responsável tenha a sua atenção integralmente dedicada à fiscalização da obra em tela.
38.	Em segundo lugar, o próprio Relatório Final Complementar da Comissão de Processo Administrativo Disciplinar, de 26/8/2008, reconheceu a precariedade das condições de fiscalização no âmbito daquela corte eleitoral. Transcrevo excerto do relatório (peça 15, p. 46) :
"De fato, embora a fiscalização da obra e do contrato estivessem sob a responsabilidade do indiciado, este, ao que se depreende, não exercia, com plenitude, as suas funções, muitas das vezes admitindo ou omitindo-se quando outros firmavam tais documentos. Contudo seria prematuro afirmar que tal fato deu-se por desleixo, principalmente diante do grande número de obras em execução e da falta de estruturação do setor que, naquela oportunidade, não permitiria uma adequada fiscalização das obras.
Cumpre-nos observar, por exemplo, que o indiciado quando iniciou sua fiscalização na obra, o pilar 32, que sofreu o afundamento, ainda não estava edificado, tendo sido construído no período NOTURNO, oportunidade em que nenhum dos indiciados poderia estar presente para exercer a fiscalização".
39.	Nesse contexto, é verossímil a alegação do recorrente de que só chegou ao local após a concretagem do Pilar 32. Esse fato, como se sabe, deixa pouco espaço de atuação ao fiscal com vistas a prevenir e detectar os defeitos na estrutura. 
40.	Isso posto, evidenciadas as condições precárias de fiscalização do recorrente, impõe-se a sua exclusão do polo passivo da relação processual. Neste sentido, destaco o Acórdão 839/2011-TCU-Plenário (rel. min. Raimundo Carrero) , cuja ementa transcrevo a seguir:
"RECURSOS DE RECONSIDERAÇÃO EM TOMADA DE CONTAS ESPECIAL. IRREGULARIDADES. CONHECIMENTO. PROVIMENTO PARCIAL DE UM RECURSO. NÃO PROVIMENTO DOS DEMAIS. CIÊNCIA AOS INTERESSADOS. 1. Demonstrado nos autos que a responsável pela fiscalização do contrato tinha condições precárias para realizar seu trabalho, elide-se sua responsabilidade. (...) ."
V
41.	Ainda que subsistam questionamentos acerca da correta atuação do responsável na qualidade de fiscal e gestor do Contrato 34/2002, os pressupostos elementares para a sua responsabilização neste Tribunal (vide, a propósito, os Acórdãos 2.420/2015 e 2.781/2016, ambos de Plenário) não restaram devidamente configurados. Ademais, as condições de fiscalização mitigam a culpabilidade do recorrente.
42.	Assim, sendo, acolhendo as propostas da unidade técnica e do Parquet, dou provimento ao recurso de reconsideração, excluindo o recorrente do polo passivo da presente TCE, tornando sem efeito sua condenação em débito e a aplicação de multa, promovidas pelo Acórdão 3068/2015-TCU-Segunda Câmara.
43.	Por fim, impõe-se a retificação do referido acórdão, no qual constam dois subitens com a mesma numeração (9.3.1) . Ademais, cumpre alterar, no subitem 9.3 da mesma deliberação: de "Luiz Carlos Peixoto" para "Luiz Carlos Peixoto da Cruz".
	Nesses termos, voto por que o Colegiado aprove a minuta de acórdão que submeto à deliberação. 
TCU, Sala das Sessões Ministro Luciano Brandão Alves de Souza, em 30 de abril de 2019.
ANA ARRAES 
Relatora